臺北高等行政法院判決　　　　　　　　　　　　　　　九十三年度簡字第七八二號
　　原　　　告　甲○○
　　被　　　告　勞工保險局
　　代　表　人　乙○總經理）.
　　訴訟代理人　丙○○
　　　　　　　　丁○○
右當事人間因勞保事件，原告不服行政院勞工委員會中華民國九十二年六月三十日勞
訴字第○九二○○二四三五九號訴願決定，提起行政訴訟。本院判決如左：
　　主  文
原告之訴駁回。
訴訟費用由原告負擔。
　　事  實
緣原告係由蘇澳區漁會申報參加勞工保險之被保險人，因罹患腦中風致殘，於民國（
下同）九十一年十一月十四日向被告申請殘廢給付，嗣於同年十二月十二日檢送財團
法人天主教靈醫會羅東聖母醫院（下稱羅東聖母醫院）同年十二月九日開具之勞工保
險殘廢診斷書為證。案經被告核定其殘廢程度符合勞工保險殘廢給付標準表第八項第
七等級，發給四四○日普通傷病殘廢給付計新台幣（下同）二四二、○○○元。原告
不服，向勞工保險監理委員會（下稱監理會）申請審議，經該會以九十二年四月四日
（92）保監審字第○四四九號審議駁回。原告仍然不服，提起訴願，遭決定駁回，遂
向本院提起行政訴訟。茲摘敘兩造訴辯意旨如次：
甲、原告起訴意旨略謂：
一、原告中風後之症狀為左側肢體正常，右側上肢肌力三分、右下肢肌力四分，行動
    遲滯，日常生活起居均可自理，終身僅能從事輕便工作，符合勞工保險殘廢給付
    標準表第八項第七等級，另綴音機能遺存顯著障害部分，符合同表第四十一項第
    七等級，明顯為同一傷病（腦中風）導致不同部位（一為神經系列，一為咀嚼、
    嚥下及言語機能）障害，是綜合審定其症狀，應選擇殘廢給付標準表第三等級以
    下第七等級以上之第四、五、六等級者，方屬合宜，故原告所患同時遺存右側肢
    體障害及語言障害，依上開規定，應合併升級為第五等級。
二、勞工保險給付係授益性給付，在行政解釋上，對於人民不利者，應嚴格遵守法律
    保留原則，倘無法律或法律之授權，不可任意剝奪或限制人民之自由權利；反之
    ，倘解釋上對人民有利，即無須顧及上開原則，惟仍須注意公平性及公益性。有
    關勞工保險殘廢給付標準表未明確規定之法律要件，自不得加以擴張解釋適用，
    該表「精神神經」障害系列附註一所提之審定基本原則，係指應就傷病所致之殘
    廢，針對影響勞動能力、食、衣、住、行、日常生活及需他人扶助之狀況程度作
    評估，據以審定殘廢等級，並無明確規定殘廢所致之部位，亦須作綜合審定，故
    本件應依勞工保險條例第五十五條各款規定合併升級，亦有上開標準表「精神神
    經」障害系列附註一之（七）規定可參。
三、請鈞院依勞工保險條例第五十五條、同條例施行細則第七十九條、勞工保險殘廢
    給付標準表「精神、神經」及「咀嚼、嚥下及言語機能」障害系列之規定，撤銷
    訴願決定、審議審定及原處分，被告應改依勞工保險條例第五十三條第一項附表
    二給付標準表第八項第七等級及第四十一項第七等級合併後升級為第五等級殘廢
    給付，以彰顯勞工保險之立法精神。
乙、被告答辯意旨略謂：
一、按「被保險人因普通傷害或罹患普通疾病，經治療終止後，如身體遺存障害，適
    合殘廢給付標準表規定之項目，並經保險人自設或特約醫院診斷為永久殘廢者，
    得按其平均月投保薪資，依同表規定之殘廢等級及給付標準，一次請領殘廢補助
    費，．．。被保險人領取普通傷病給付期滿，或其所患普通傷病經治療一年以上
    尚未痊癒，如身體遺存障害，適合殘廢給付標準表規定之項目，並經保險人自設
    或特約醫院診斷為永不能復原者，得比照前項規定辦理。」勞工保險條例第五十
    三條定有明文。次按勞工保險殘廢給付標準表「精神神經」障害系列第八障害項
    目規定「中樞神經系統機能遺存顯著障害，終身祇能從事輕便工作者。」為第七
    等級殘廢，給付標準四四○日；同障害系列附註一規定：「『精神、神經障害等
    級』之審定基本原則：綜合其病灶症狀，對於永久喪失勞動能力與影響日常生活
    或社會生活活動狀態及需他人扶助之情況依左列各項狀況定其等級。於審定時，
    須有精神科、神經科、神經外科等專門醫生診斷證明資料為依據。」。
二、原告以其罹患腦中風致殘，於九十一年十一月十四日向被告申請殘廢給付，嗣於
    同年十二月十二日檢送羅東聖母醫院同年十二月九日出具同日審定成殘之勞工保
    險殘廢診斷書為證，而原告所請第五等級殘廢給付之給付標準為六四○日，按原
    告平均日投保薪資五五○元計算，金額為三五二、○○○元，再扣除其原領第八
    障害項目第七等級殘廢給付計二四二、○○○元，故本件所請金額為一一○、○
    ○○元。參照上開殘廢診斷書之記載，原告因腦中風，至今仍留有右側肢體障礙
    及語言障礙，症狀為右上肢肌力三分、右下肢肌力四分，行動遲滯，日常生活起
    居均可自理，終身只能從事輕便工作，言語不清，綴音機能遺存顯著障害。案經
    被告綜合衡量其各項病症，其中所引起腦、五官、四肢等障害均係精神、神經障
    害項目所產生之病灶，其中有關綴音現象部分，亦僅係機能遺存顯著障害，尚未
    達到喪失言語能力之程度，故其殘廢程度符合勞工保險殘廢給付標準表第八項第
    七等級，被告依該等級核發四四○日普通疾病殘廢給付，依法並無不合，並經審
    議審定及訴願決定維持在案。
三、按「精神、神經障害」之病灶皆可能引起腦、五官及四肢等障害，乃精神、神經
    障害者必然之結果，據此，上開標準表精神、神經障害系列方有附註一之規定作
    為審定之依據，而非就被保險人個別殘廢部位分別審定殘廢程度後，再予以提高
    殘廢等級。原告所患腦中風係屬中樞神經系統障害，其腦中風導致綴音機能遺存
    顯著障害，乃屬當然，被告依上開規定核定原告之殘廢等級，已綜合其綴音機能
    遺存顯著障害等病灶，並無原告所稱其機能遺存顯著障害應分別計算等級，再依
    勞工保險條例第五十五條第一項第二款及第四款給付標準規定提升等級之問題，
    亦有最高行政法院九十一度判字第九二四號判決意旨可資參照。又縱使原告達到
    喪失言語能力程度，尚須終身無法從事任何工作，方符合第三等級殘廢，亦非如
    原告所述應合併提升等級。至於訴願決定所述有關勞工保險殘廢給付標準表「精
    神神經」障害系列附註一之（七）及附註六規定，均與本件殘廢等級之認定無關
    ，併予敘明。
四、請駁回原告之訴，訴訟費用由原告負擔。
    理  由
一、被告代表人原為廖碧英，九十三年五月二十日變更為蔡吉安，嗣於同年六月十六
    日變更為乙○，茲由渠等具狀聲明承受訴訟，核無不合，應予准許。
二、按「被保險人因普通傷害或罹患普通疾病，經治療終止後，如身體遺存障害，適
    合殘廢給付標準表規定之項目，並經保險人自設或特約醫院診斷為永久殘廢者，
    得按其平均月投保薪資，依同表規定之殘廢等級及給付標準，一次請領殘廢補助
    費，殘廢給付標準表如附表二。被保險人領取普通傷病給付期滿，或其所患普通
    傷病經治療一年以上尚未痊癒，如身體遺存障害，適合殘廢給付標準表規定之項
    目，並經保險人自設或特約醫院診斷為永不能復原者，得比照前項規定辦理。」
    、「殘廢給付依左列規定，審核辦理之：一、被保險人身體遺存障害，適合殘廢
    給付標準表之任何一項目時，按各該項目之殘廢等級給與之。二、被保險人身體
    遺存障害，同時適合殘廢給付標準表之任何兩項目以上時，除依第三款至第六款
    規定辦理外，按其最高殘廢等級給與之。三、被保險人身體遺存障害，同時適合
    殘廢給付標表之第十四等級至第一等級間任何兩項目以上時，按其最高殘廢等級
    再升一等級給與之。但最高等級為第一等級時，按第一等級給與之。四、被保險
    人身體遺存障害，同時適合殘廢給付標準表之第八等級至第一等級間任何兩項目
    以上時，按其最高殘廢等級再升兩等級給與之。但最高等級為第二等級以上時，
    按第一等級給與之。五、被保險人身體遺存障害，同時適合殘廢給付標準表之第
    五等級至第一等級間任何兩項目以上時，按其最高殘廢等級再升三等級給與之。
    但最高等級為第三等級以上時，按第一等級給與之。」勞工保險條例第五十三條
    、第五十五條第一款至第五款分別定有明文。次按勞工保險殘廢給付標準表第八
    障害項目規定：「中樞神經系統機能遺存顯著障害，終身祇能從事輕便工作者。
    」為第七等級殘廢，給付標準四四○日；同障害系列附註一規定：「『精神、神
    經障害等級』之審定基本原則：綜合其病灶症狀，對於永久喪失勞動能力與影響
    日常生活或社會生活活動狀態及需他人扶助之情況依左列各項狀況定其等級。於
    審定時，須有精神科、神經科、神經外科等專門醫生診斷證明資料為依據。（一
    ）因重度精神、神經障害，為維持生命必要之日常生活活動，全須他人扶助者：
    適用第一級。（二）因高度精神、神經障害，為維持生命必要之日常生活活動之
    一部須他人扶助者：適用第二級。（三）為維持生命必要之日常生活活動尚可自
    理，但因精神、神經障害高度，終身不能從事工作者：適用第三級。（四）有失
    語、失認、失行等之病灶症狀、四肢麻痺、錐體外路症狀、記憶力障害、知覺障
    害、感情障害、意欲減退、人格變化等高度障害；或者麻痺等症狀，雖為輕度，
    身體能力仍存，但非他人在身邊指示，無法遂行其工作者：適用第三級。（五）
    因中度精神、神經障害，精神及身體之勞動能力較一般顯明低下者：適用第七級
    。」。
三、本件原告係由蘇澳區漁會申報參加勞工保險之被保險人，因罹患腦中風致殘，於
    九十一年十一月十四日向被告申請殘廢給付，嗣於同年十二月十二日檢送羅東聖
    母醫院同年十二月九日開具之勞工保險殘廢診斷書為證，案經被告核定其殘廢程
    度符合勞工保險殘廢給付標準表第八項第七等級，發給四四○日普通傷病殘廢給
    付計二四二、○○○元。原告不服，循序起訴謂其中風後之症狀為左側肢體正常
    ，右上肢肌力三分、右下肢肌力四分，行動遲滯，日常生活起居均可自理，終身
    僅能從事輕便工作，符合殘廢給付標準表第八項第七等級，另綴音機能遺存顯著
    障害部分，符合同表第四十一項第七等級，乃同一傷病（腦中風）導致不同部位
    （一為神經系列，一為咀嚼、嚥下及言語機能）障害，是所患同時遺存右側肢體
    障害及語言障害，應合併升級為第五等級（詳如事實欄所載）云云。惟依勞工保
    險殘廢給付標準表「精神、神經障害」等級之審定基本原則，應綜合其病灶症狀
    ，對於永久喪失勞動能力與影響日常生活或社會生活活動狀態及需他人扶助情況
    定其等級，其障害部分不得分開論斷。又依殘廢給付標準表「精神、神經障害」
    附註一之（四）規定，有失語、失認、失行等之病灶症狀、四肢麻痺、錐體外路
    症狀、記憶力障害、知覺障害、感情障害、意欲減退、人格變化等高度障害；或
    者麻痺等症狀，雖為輕度，身體能力仍存，但非他人在身邊指示，無法遂行其工
    作者，適用第三級。故「精神、神經障害」之審定，已將失語、失認、失行等病
    灶症狀，依其永久喪失勞動能力與影響日常生活或社會生活活動狀態及需他人扶
    助之情況，綜合定其等級。又精神、神經障害附註一之（七）係規定中樞神經系
    統之頹廢症狀如發生於四肢、感覺器之機能障害，準用其發現部位所定等級審定
    其精神神經障害等級，並非指除精神、神經障害項目外，同時構成其他障害項目
    （最高行政法院九十一年度判字第九二四號判決意旨參照）。本件依原告提出之
    羅東聖母醫院九十一年十二月九日開具之勞工保險殘廢診斷書記載：「傷病名稱
    ：腦中風」「治療經過：經多年復健及藥物治療至今仍留有右側肢體障礙及語言
    障礙，但生活起居可自理，終身僅能從事輕便工作」「殘廢詳況：意識狀態正常
    ，呼吸狀態正常，右上肢肌力三分、右下肢肌力四分，行動遲滯，起臥正常，終
    身僅可從事輕便工作，自行進食，大小便可自理，沐浴更衣可自理，言語不清，
    綴音機能遺存顯著障害」等語，由其殘廢詳況「言語狀態」欄，係勾選「言語不
    清」而非「喪失語言能力」，足知原告並無失語之情形，則本件被告既已就原告
    罹患腦中風之病灶症狀，依其永久喪失勞動能力與影響日常生活或社會生活活動
    狀態及需他人扶助之情況，綜合審定其等級，並無未經審定之身體遺存障害同時
    構成其他障害項目，自無勞工保險條例第五十五條規定之適用。被告核定原告之
    殘廢程度符合勞工保險殘廢給付標準表第八項第七等級，發給四四○日普通疾病
    殘廢給付，依法並無不合。原告主張其罹患腦中風之殘廢情形同時符合右側肢體
    障害及語言障害，應合併升級為第五等級給付云云，顯然對喪失言語機能之障害
    申請重複審定，自不足採。
四、綜上所述，原處分並無違誤，審議審定、訴願決定遞予維持，俱無不合。原告徒
    執前詞訴請撤銷，並請求判命被告依勞工保險條例第五十三條第一項附表二給付
    標準表第八項第七等級及第四十一項第七等級合併後升級為第五等級殘廢給付，
    均為無理由，應予駁回。
五、兩造其餘攻擊防禦方法均與本件判決結果不生影響，故不逐一論述，又本件適用
    簡易訴訟程序，爰不經言詞辯論逕為判決，併予敘明。
據上論結，本件原告之訴為無理由，爰依行政訴訟法第二百三十三條第一項、第二百
三十六條、第九十八條第三項前段，判決如主文。
中　　華　　民　　國　　九十三　　年　  　十二　  　月　    三十    　　日
                      臺 北 高 等 行 政 法 院   第 六 庭
                                                  法  官  曹瑞卿
右為正本係照原本作成。
本件以訴訟事件所涉及之法律見解具有原則性者為限，始得於本判決送達後二十日內
向本院提出上訴狀並表明上訴理由，如已於本判決宣示後送達前提起上訴者，應於判
決送達後二十日內補具上訴理由（均按他造人數附繕本），且經最高行政法院許可後
方得上訴。
中　　華　　民　　國　　九十三　　年　  　十二　  　月　    三十    　　日
            　　　　　　　　　　　　　    　      書記官  方偉皓
